【裁判字號】    99,台上,3499
【裁判日期】    990609
【裁判案由】    詐欺
【裁判全文】
最高法院刑事判決            九十九年度台上字第三四九九號
上  訴  人  甲○○
選任辯護人  陳鄭權律師
            黃勃叡律師
上列上訴人因詐欺案件，不服台灣高等法院中華民國九十七年五
月二日第二審判決（九十六年度上易字第一三一七號，起訴案號
：台灣台北地方法院檢察署九十四年度偵緝字第四０、四三號）
，提起上訴，本院判決如下：
    主  文
原判決關於甲○○部分撤銷，發回台灣高等法院。
    理  由
本件原判決認定上訴人甲○○有如其事實欄所載連續重複轉讓互
助會，以及冒用互助會員名義標會，而向活會會員詐取財物（會
款）之犯行，因而撤銷第一審論處上訴人詐欺取財罪刑之判決，
改判依想像競合犯及行為時刑法連續犯、牽連犯之規定，論上訴
人連續行使偽造私文書，足以生損害於他人罪，處有期徒刑一年
十月，固非無見。
惟按：(一)、被告以外之人於審判外之陳述，須符合法律所定之例
外情形，方得認其審判外之陳述有證據能力，並須於判決中具體
說明其如何符合傳聞證據例外之情形及心證理由，否則難謂無判
決不備理由之違誤。查上訴人之選任辯護人於原審主張告訴人彭
憲禾等十一人之審判外之陳述，以及部分告訴人所提之「互助會
單」、「受讓會單」及「得標紀錄」，均無證據能力（見原審卷
第五五、五六頁即刑事上訴理由狀附表一、原審卷第二三八至二
四０頁）。原判決卻敘明：「被告甲○○（上訴人）對於公訴人
所提之證據資料及以下本院作為判斷依據之各項證據資料，均同
意或不爭執其證據能力，……，依刑事訴訟法第159條之5規定，
均得作為證據」等語，似與卷存證據資料不符。原判決援引朱坤
誠、劉進財、廖盛松、宋松英、王阿好、乙○○、郭陳拋、蔡國
書、楊松明、丁林秋桂等諸多會員於審判外之陳述，作為判決之
基礎（見原判決第十一、十六、十七、二一、二三頁、第二五至
二九頁），卻未敘明得為證據之理由，亦有理由不備之違法。(二)
、科刑之判決書，對於犯罪事實必須詳加認定，而後於理由內敘
明其認定犯罪事實所憑之證據及其認定之理由，方足以資論罪科
刑；且其所載事實、理由與所宣告之主文，尤必互相一致，若僅
於主文宣告其罪刑，而事實理由內均未記載，則主文失其根據，
均與法定程式不符，其判決即難謂非違法。原判決論處上訴人連
續行使偽造私文書，足以生損害於他人罪刑；於事實欄亦記載上
訴人冒名投標且得標等情。然對上訴人有無偽造私文書而行使之
犯意，及其冒標時有無填寫標單（準私文書）之行為？所偽造之
文書內容為何？均未明白認定、詳細記載；判決理由亦未敘明所
憑之依據及其認定之理由，遽論以行使偽造（準）文書罪（見原
判決第三三頁(三)），即失其依據，於法有違。(三)、原判決針對第
一組會及第二組會停會時各餘若干活會，詳予論列（見原判決第
二十頁(3)至第三十頁第八行）。然對於第三組會停會時尚餘之活
會數並未敘明所憑之依據，致原判決附表（下稱附表）四編號２
、９、１１、１４、１５、２３、２４所載詐得金額之計算，失
其依據。有判決理由不備之違法。又原判決理由認定何巫菊元並
未參與附表四編號３之投標，詎上訴人卻向其餘活會會員佯稱係
何巫菊元得標，而詐取會款等情（見原判決第三一、三二頁）。
然其附表四卻記載為編號２之賴宏俊（見原判決第五六頁）。前
後理由之記載，亦不一致。再者，原判決認定：「宋克鳳實際參
加之會份為第一組會第4會至第7會、第18會至第20會及第33會，
已標2 會」。如果無誤，則第一組似尚餘活會六個，與原判決認
定五個活會之事實不符（見原判決第二一頁至第二五頁第二行
）。上開事項攸關上訴人冒標金額之認定（見原判決第三一頁(6)
至第三二頁第三行），自待調查審認。以上或係上訴意旨所指
摘，或屬本院得依職權調查之事項，應認原判決關於上訴人部分
有撤銷發回之原因。至原判決理由壹五不另為無罪及不受理判決
部分，基於審判不可分關係，應併予發回。
據上論結，應依刑事訴訟法第三百九十七條、第四百零一條，判
決如主文。
中    華    民    國  九十九  年    六    月    九    日
                      最高法院刑事第五庭
                          審判長法官  林  秀  夫
                                法官  宋      祺
                                法官  陳  祐  治
                                法官  林  瑞  斌
                                法官  李  英  勇
本件正本證明與原本無異
                                      書  記  官
中    華    民    國  九十九  年    六    月   十五   日
                                                     ｍ

司法院資訊處製作；財團法人民間司法改革基金會備份。
